ACORDAO-COMPLETO-2363925

ACÓRDÃO 1920/2019 ATA 31/2019 - PLENÁRIO

VISTOS, relatados e discutidos estes autos que tratam de denúncia acerca de possível irregularidade na celebração de termo aditivo pela Companhia Docas do Espírito Santo (Codesa) .
ACORDAM os Ministros do Tribunal de Contas da União, reunidos em Sessão de Plenário, ante as razões expostas pelo Relator, em:
9.1. conhecer da denúncia, com fulcro no arts. 234 e 235 do Regimento Interno deste Tribunal, para, no mérito, considerá-la parcialmente procedente;
9.2. indeferir o pedido de medida cautelar;
9.3. dar ciência desta deliberação à Companhia Docas do Espírito Santo (Codesa) , à empresa Luxor Comércio e Serviço de Equipamento para Escritório Ltda. e ao denunciante e que seu conteúdo poderá ser consultado no endereço www.tcu.gov.br/acordaos; e
9.4. arquivar os autos.

Denúncia sobre possíveis irregularidades na celebração de termo aditivo ao contrato firmado para a contratação de empresa para fornecimento de solução de impressão departamental.

Companhia Docas do Espírito Santo (Codesa).

3. Interessado: Identidade preservada (art. 55, caput, da Lei 8.443/1992).

13.1. Ministros presentes: José Mucio Monteiro (Presidente), Walton Alencar Rodrigues, Benjamin Zymler, Augusto Nardes, Aroldo Cedraz, Raimundo Carreiro, Ana Arraes, Bruno Dantas e Vital do Rêgo (Relator).
13.2. Ministros-Substitutos presentes: Augusto Sherman Cavalcanti, André Luís de Carvalho e Weder de Oliveira.

VITAL DO RÊGO

Trata-se de denúncia acerca de possível irregularidade na celebração de termo aditivo para prorrogação do Contrato 35/2016, firmado com a empresa Luxor Comércio e Serviços de Equipamentos para Escritório Ltda., que possuiria impedimento de licitar e contratar com a Administração Federal pelo prazo de dois anos, desde 2/5/2018.
2.	A Selog, após análise da matéria, mediante a instrução constante à peça 18 a seguir transcrita com ajustes pertinentes, propôs uniformemente a procedência parcial da denúncia (peças 19/20) :
O contrato inicial foi celebrado em 25/8/2016 (peça 16, p. 18) . O terceiro termo aditivo foi firmado em 24/8/2018 e sua vigência teve início em 1º/9/2018 (peça 16, p. 38-39) .
1. Promovidas as oitivas prévias quanto às alegações do denunciante e demais questões levantadas por esta Unidade Técnica, passa-se a analisar as respostas apresentadas, tópico a tópico, conforme transcrição/contextualização a seguir.
2. Está afastado o pressuposto do perigo da demora, uma vez que o termo aditivo questionado pelo denunciante foi firmado e se encontra vigente desde o dia 1º/9/2018 (peça 1, p. 8) .
	3. Considerando que o objeto da contratação consiste na prestação de serviços essenciais à estatal e que eventual suspensão da sua execução poderia ensejar a celebração de contrato emergencial, geralmente mais oneroso para a Administração, resta configurado o pressuposto do perigo da demora reverso. Ademais, existe tempo hábil para que a Codesa possa promover nova licitação, caso seja necessária, uma vez que o término da vigência do terceiro termo aditivo ocorrerá em 31/8/2019.
Análise quanto à plausibilidade jurídica e à necessidade de adoção de medida cautelar:
Itens do ofício dirigido à Codesa: a) imprescindibilidade dos serviços contratados no âmbito do Contrato 35/2016; b) se, antes da celebração do terceiro termo aditivo ao Contrato 35/2016, foi realizada consulta quanto à inexistência da sanção de impedimento de contratar com a Administração Pública Federal da empresa Luxor Comércio e Serviço de Equipamento para Escritório Ltda.; c) se foi realizada pesquisa de preços para fundamentar a prorrogação do contrato, encaminhando os documentos comprobatórios; d) se foi dado início a procedimento licitatório com vistas a substituir o Contrato 35/2016, encaminhando os documentos comprobatórios; e e) demais informações que julgar necessárias.
Fundamento legal ou jurisprudencial: art. 55, XIII, da Lei 8.666/1993.
Contextualização:
4.	O denunciante alega (peça 1) , em síntese, que a Codesa e a Luxor firmaram o terceiro aditamento ao contrato 35/2016, com o objetivo de prorrogar a sua vigência por doze meses, a partir de 1º/9/2018, mesmo havendo impedimento dessa empresa, desde 2/5/2018, para licitar e contratar com a Administração Federal pelo prazo de dois anos.
5.	Em razão da alegada ilegalidade, requer a concessão de medida cautelar para suspender o procedimento e, no mérito, que seja declarado nulo o terceiro termo aditivo.
Manifestação da Codesa:
a) o objeto do contrato 35/2016 seria imprescindível, pois visa a atender a todas as demandas de impressão de documentos da companhia, de forma continuada e controlada, através da instalação de equipamentos e do fornecimento de suprimentos (peça 16, p. 1) ;
b) para a celebração do terceiro aditamento, foram realizadas consultas a diversos órgãos fiscalizadores, incluindo o TCU e a CGU, e também ao Conselho Nacional de Justiça, sendo emitidas certidões negativas (peça 16, p. 23-39) no Cadastro de Empresas Inidôneas e Suspensas (Ceis) , bem como de Inexistência de Condenações Cíveis por Ato de Improbidade Administrativa e Inelegibilidade; ademais, certidões atualizadas (peça 16, p. 76-79) foram obtidas e encaminhadas em anexo à manifestação (peça 16, p. 1-2) ;
c) não houve realização de pesquisa de preços para a celebração do terceiro aditamento, o qual se deu com a concordância da contratada em não se promover alterações nos valores pactuados, mesmo havendo cláusula com previsão de reajuste por índice oficial, o que contou com a anuência do jurídico (peça 16, p. 2) ; e
d) o novo processo licitatório se encontra em desenvolvimento pela área técnica, com a fase interna já iniciada, cujo termo de referência (peça 16, p. 48-75) foi acostado à manifestação (peça 16, p. 2) .
Manifestação da empresa Luxor: a empresa havia interposto agravo de instrumento (5000564-66.2018.4.02.0000/ES) perante o Tribunal Regional Federal (TRF) da 2ª Região, em razão de sentença proferida pelo juízo da 5ª Vara Federal Cível de Vitória/ES, obtendo liminar (peça 15, p. 9-15) , que determinou a suspensão da aplicação da alegada sanção de impedimento e, posteriormente, o provimento do seu recurso pela Corte (peça 15, p. 17-18) , que manteve integralmente essa decisão, motivo pelo qual requer a improcedência da presente denúncia (peça 15, p. 1-6) .
Análise:
6.	Segundo consta na decisão liminar, que foi proferida pelo TRF da 2ª Região no agravo de instrumento interposto pela Luxor (peça 15, p. 9-15) , em 3/9/2018, essa empresa havia sofrido sanção de multa e de impedimento para licitar, aplicada pelo Tribunal Regional Eleitoral (TRE) do estado do Espírito Santo, em razão de possível irregularidade nos equipamentos e insumos disponibilizados para a prestação dos serviços de impressão, mais especificamente quanto à ausência de conexão via wi-fi e à capacidade dos cartuchos de toner.
7.	O juízo entendeu que, apesar de possuírem capacidade de impressão inferior ao estabelecido no edital, a empresa havia fornecido quantitativo superior de cartuchos, capaz de suprir essa irregularidade (peça 15, p. 17-18) .
8.	Quanto à conexão via wi-fi, requerida no edital, concluiu que o fato ocorreu em somente trinta dos 223 equipamentos, não tendo causado prejuízo relevante para Administração, razão pela qual deferiu o pleito da autora, determinando a suspensão da aplicação dessa penalidade. Essa liminar foi posteriormente confirmada na decisão de mérito (peça 15, p. 17-18) .
9.	 Assiste razão à empresa quanto ao deferimento do seu pleito pela via judicial, no entanto, cabe destacar que a liminar somente foi concedida em 3/9/2018, data em que o terceiro aditivo já se encontrava firmado. 
10.	 Em que pese o fato, deve-se considerar que essa penalidade foi publicada no D.O.U. em 11/7/2018 (peça 4) , mas ainda não constava no registro do Ceis, em 13/7/2018, o que permitiu, na ocasião, a emissão de certidão negativa pela Codesa (peça 16, p. 34) .
11.	 Tendo em vista que as certidões obtidas pela estatal não obstaculizavam a prorrogação contratual e que a penalidade aplicada pelo TRE/ES foi logo em seguida suspensa por força judicial, não se vislumbra ter havido prejuízos à Administração ou ao interesse público com a assinatura desse termo aditivo.
12.	 Há que se ter em conta, ainda, o fato de que a prorrogação contratual ocorreu sem alteração nos preços pactuados, além de que o término da sua vigência se dará brevemente, ou seja, em 31/8/2019, encontrando-se em curso novo processo licitatório.
13.	 Ademais, o denunciante questionou a celebração do aditamento e requereu a suspensão da execução contratual somente em março do corrente ano, ou seja, após decorrido sete meses do prazo da prorrogação da vigência e, portanto, na iminência do término da prestação dos serviços.
14.	 Neste contexto, resta afastado o pressuposto do perigo da demora nas alegações do denunciante e, diante da ausência de outros questionamentos capazes de indicar ter havido irregularidade na prorrogação contratual, delve o presente processo ser julgado parcialmente procedente, contudo, sem a necessidade de adoção de medidas adicionais por parte da Codesa.
Análise:
15.	 Quanto ao pedido de sustentação oral formulado pela Luxor Comércio e Serviço de Equipamento para Escritório Ltda. (peça 15, p. 7) , tendo em vista que a empresa é considerada parte interessada no presente processo, em razão de ser a atual contratada e ter-lhe sido franqueada a oportunidade de se manifestar nos autos, propõe-se o seu deferimento, com fulcro no art. 168 do Regimento Interno/TCU.
I. PROPOSTA DE ENCAMINHAMENTO
16.	Em virtude do exposto, propõe-se:
16.1. conhecer o presente processo como denúncia, satisfeitos os requisitos de admissibilidade constantes nos arts. 234 e 235 do Regimento Interno deste Tribunal, e no art. 103, § 1º, da Resolução - TCU 259/2014;
16.2. indeferir o pedido de medida cautelar, uma vez ausentes os pressupostos essenciais para sua concessão, e por restar caracterizado o perigo da demora reverso;
16.3. deferir o pedido de sustentação oral formulado pela empresa Luxor Comércio e Serviço de Equipamento para Escritório Ltda., com fulcro no art. 168 do Regimento Interno/TCU;
16.4. considerar, no mérito, com fundamento no art. 276, § 6º, do Regimento Interno deste Tribunal, a presente denúncia parcialmente procedente;
16.5. informar à Companhia Docas do Espírito Santo (Codesa) , à empresa Luxor Comércio e Serviço de Equipamento para Escritório Ltda. e ao denunciante que o conteúdo da deliberação que vier a ser proferida poderá ser consultado no endereço www.tcu.gov.br/acordaos; 
16.6. arquivar os presentes autos, nos termos do art. 250, I, c/c art. 169, V, do Regimento Interno/TCU.
	É o relatório.

Jocilene Aparecida Poli (OAB/ES 16.597) e Otávio Júnior Rodrigues Postay (OAB/ES 27.952).

Não atuou.

DENÚNCIA. POSSÍVEL IRREGULARIDADE EM PRORROGAÇÃO CONTRATUAL PELA CODESA. CONHECIMENTO. PROCEDÊNCIA PARCIAL. INDEFERIMENTO DE MEDIDA CAUTELAR. ARQUIVAMENTO.

DENÚNCIA (DEN)

Secretaria de Controle Externo de Aquisições Logísticas (Selog).

Em exame, denúncia acerca de possível irregularidade na celebração, pela Companhia Docas do Espírito Santo (Codesa) , de termo aditivo, com a vigência inicial em 1/9/2018 e término em 31/8/2019, para prorrogação do Contrato 35/2016 firmado com a empresa Luxor Comércio e Serviços de Equipamentos para Escritório Ltda., para impressão de documentos, de forma continuada e controlada, através da instalação de equipamentos e do fornecimento de suprimentos, que possuiria impedimento de licitar e contratar com a Administração Federal pelo prazo de dois anos, desde 2/5/2018.
A Selog, inicialmente, entendeu, em relação à cautelar requerida pelo denunciante em 29/3/2019, que está afastado o pressuposto do perigo da demora, uma vez que o termo aditivo questionado pelo denunciante foi firmado e se encontra vigente desde o dia 1/9/2018, motivo pelo qual sugeriu seu indeferimento. Análise que acolho. 
Quanto ao mérito, após a análise dos esclarecimentos apresentados pela Codesa e pela Luxor em atendimento à oitiva determinada por este Relator, a referida unidade técnica manifestou-se pela procedência parcial da denúncia. 
Isso porque verificou que, apesar de a empresa, como alegou, ter tido, de fato, uma decisão judicial favorável que reverteu a decisão do Tribunal Regional Eleitoral (TRE) do estado do Espírito Santo que lhe havia aplicado a sanção de multa e impedimento para licitar (publicação no DOU em 11/7/2018) , tal decisão foi proferida em 3/9/2018, data em que o terceiro aditivo já se encontrava firmado (24/8/2018, com início de vigência em 1/9/2018) . 
No entanto, apesar de a publicação das referidas sanções no DOU ter ocorrido em 11/7/2018, o fato ainda não constava no registro de Cadastro de Empresas Inidôneas e Suspensas (Ceis) por ocasião em que a Codesa o consultou e emitiu a certidão negativa da empresa em 13/7/2018, o que atenua o fato.
Milita também a favor da Codesa o fato de, previamente à celebração do termo aditivo em tela, ter realizado consultas, além do Ceis, a diversos órgãos fiscalizadores, incluindo o TCU e a CGU, e também ao Conselho Nacional de Justiça. Portanto, buscou certificar-se de que fossem obtidas certidões atualizadas (peça 16, p. 1-2 e 76-79) .
Neste contexto, considerando que as certidões obtidas pela estatal não tinham o condão de impedir a prorrogação contratual; considerando que a penalidade aplicada pelo TRE/ES foi logo em seguida suspensa por decisão judicial; considerando que a prorrogação contratual ocorreu sem alteração nos preços pactuados, não se vislumbra ter havido prejuízos à Administração ou ao interesse público com a assinatura desse termo aditivo. Ressalto, por pertinente, que se encontra em curso novo processo licitatório.
Desta forma, ante a ausência de outras irregularidades reportadas na presente representação, acolho a proposta de encaminhamento da unidade técnica.
	Ante o exposto, VOTO para que seja adotado o acórdão que ora submeto à apreciação deste Colegiado.
TCU, Sala das Sessões Ministro Luciano Brandão Alves de Souza, em 21 de agosto de 2019.
Ministro VITAL DO RÊGO 
Relator